ACORDAO-COMPLETO-2351344

ACÓRDÃO 1268/2019 ATA 19/2019 - PLENÁRIO

VISTOS, relatados e discutidos estes autos de Representação a respeito de possíveis irregularidades ocorridas no então Ministério da Fazenda, na Secretaria da Receita Federal do Brasil (RFB) , na Delegacia da Receita Federal em Brasília (DRF) e na Secretaria do Tesouro Nacional (STN) , relacionadas a restituições de créditos tributários à Empresa Gestora de Ativos (Emgea) nos exercícios de 2014 e 2015;
ACORDAM os Ministros do Tribunal de Contas da União, reunidos em Sessão do Plenário, ante as razões expostas pelo Relator, em:
9.1. considerar parcialmente procedente a presente Representação, anteriormente conhecida pelo Acórdão 2130/2017-TCU-Segunda Câmara;
9.2. determinar à Segecex, com fundamento nos art. 1º, inciso II c/c art. 239, incisos I e II, ambos do Regimento Interno do TCU, a realização de auditoria na Secretaria da Receita Federal do Brasil (RFB) e na Secretaria do Tesouro Nacional (STN) para avaliação de conformidade e avaliação de riscos no processo de restituição tributária fora do fluxo eletrônico de pagamentos, mormente no que se refere as macroprocessos relacionados a ordem e cronologia das restituições de créditos tributários;
9.3. arquivar o presente processo, com fundamento no art. 169, inciso III, do Regimento Interno do Tribunal.

Representação a respeito de possíveis irregularidades relacionadas a restituições de créditos tributários.

Secretaria do Tesouro Nacional; Secretaria Especial da Receita Federal do Brasil; Empresa Gestora de Ativos (Emgea).

3. Interessados/Responsáveis: não há.

13.1. Ministros presentes: José Mucio Monteiro (Presidente), Benjamin Zymler, Augusto Nardes, Aroldo Cedraz (Relator), Raimundo Carreiro, Ana Arraes e Bruno Dantas.
13.2. Ministro-Substituto convocado: Marcos Bemquerer Costa.
13.3. Ministro-Substituto presente: Weder de Oliveira.

AROLDO CEDRAZ

Por historiar adequadamente os fatos havidos durante o curso do processo, transcrevo a instrução de mérito produzida no âmbito da Secretaria de Controle Externo da Fazenda Nacional (SecexFazenda) , lançada à peça 75, que contou com a anuência de seu corpo diretivo (peças 76 e 77) :
"INTRODUÇÃO
1.	Cuidam os autos de representação a respeito de possíveis irregularidades ocorridas no Ministério da Fazenda, na Secretaria da Receita Federal do Brasil (RFB) , na Delegacia da Receita Federal em Brasília (DRF) e na Secretaria do Tesouro Nacional (STN) , relacionadas a restituições de créditos tributários à Empresa Gestora de Ativos (Emgea) nos exercícios de 2014 e 2015. Tais restituições teriam ocorrido por meio de rito sumário, com indícios de interferência por parte do Gabinete do então Ministro da Fazenda, da STN e de autoridades da Secretaria da Receita Federal do Brasil para concessão de tratamento privilegiado à Emgea, violando o art. 173 da Constituição Federal.  
2.	Segundo a Representação (peça 1) , a restituição com irregularidades ocorreu em momento de falta de recursos para pagamento de outras restituições e em ano eleitoral (2014) e subsequente. Além disso, foram ressaltadas as dificuldades financeiras que a Emgea passava no exercício de 2014, retratados em ofícios enviados à Secretaria do Tesouro Nacional (peça 1, p. 2-3, itens 6-11) .
HISTÓRICO
3.	Entre maio e setembro de 2016, a Secretaria de Controle Externo da Fazenda Nacional (SecexFazenda) realizou, no âmbito do TC Processo 015.918/2016-5, levantamento cujo objetivo foi produzir e estruturar conhecimento sobre os riscos e os controles internos da gestão do crédito tributário realizada pela Receita Federal do Brasil (peça 1, p. 1) . 
4.	Durante o levantamento, chegou ao conhecimento da equipe de fiscalização da SecexFazenda suposto atendimento, pela RFB, de pedidos de restituição de crédito à Emgea em rito mais célere que o normal, em desacordo com as rotinas estabelecidas, e em valores significativos. Além disso, apuraram-se indícios de outras comunicações de irregularidades na Ouvidoria e em e-mails enviados à SecexFazenda, os quais demonstram a atuação do Gabinete do Ministro da Fazenda à época (2014 e 2015) , de servidores da Secretaria do Tesouro Nacional e da Receita Federal com o objetivo de operacionalizar a restituição à Emgea de forma sumária (peça 1, p. 1) .
5.	Ainda, a equipe de fiscalização apurou que, à época, a Emgea passava por dificuldades em seu fluxo de caixa e, para tratar do assunto, solicitou audiência emergencial com a Secretaria do Tesouro Nacional. Nas tratativas envolvendo Emgea e STN, uma das soluções encontradas foi se utilizar de restituições de créditos tributários junto à RFB ainda para o exercício de 2014 (peça 1, p. 2) .
6.	Diante desses fatos, o Acórdão 2130/2017-TCU-Segunda Câmara (peça 9) definiu pelo conhecimento da Representação e autorizou as diligências sugeridas por esta unidade técnica (peça 6) .
7.	Após analisar as respostas apresentadas, constatou-se incongruência entre a resposta apresentada pela Emgea e pela Delegacia da Receita Federal, no que diz respeito ao montante de créditos tributários restituídos em 2014 e 2015. Segundo a Emgea, nos exercícios de 2014 e 2015 foram restituídos R$ 757.030.355,73 (R$ 311.214.064,46 e R$ 475.816.291,27, respectivamente) . Por outro lado, segundo a DRF, nesse mesmo período foram efetuados pagamentos somente no valor de R$ 467.153.020,93 (peça 29, itens não digitalizáveis - p. 543 e 544) .
8.	Em relação à competência da Secretaria do Tesouro Nacional para interferir nos processos de restituição, o órgão informou que não detém informações individualizadas das restituições a serem realizadas pela RFB, ressaltando que o controle individualizado das restituições é de competência da RFB (peça 28, p. 4) . No entanto, esclareceu que procurou obter junto à Receita Federal do Brasil, em caráter excepcional, informações acerca da situação de créditos tributários da Emgea, com vistas a auxiliá-la na equalização de problemas de fluxo de caixa (peça 28, p. 7) e que, depois de confirmada a possibilidade de se efetuar restituições pela RFB, os valores foram incorporados na programação financeira do Tesouro Nacional.
9.	No que diz respeito aos indícios de irregularidades na operacionalização da restituição à Emgea, em especial quanto à violação ao art. 61 da IN RFB 1.300/2012, com suposto desarquivamento de processos que não possuíam autorização para compensação de ofício, a Secretaria da Receita Federal esclareceu que a restituição de tributos administrados pela RFB somente pode ser efetuada após verificar a ausência de débitos em favor do sujeito passivo credor perante a Fazenda Pública. Se existir débito, o valor da restituição deverá ser utilizado para quitar esta dívida, mediante compensação de ofício (peça 30 - itens não digitalizáveis - anexo I, p. 1) .
10.	Conforme mais bem detalhado no item 25 (vinte e cinco) da corrente instrução, havia um débito da Emgea perante a Receita Federal. Assim, antes de efetuar a compensação de ofício desses valores, a Receita era obrigada a comunicar a Emgea da proposta de compensação de ofício desses débitos. Em caso de concordância da empresa público, esses débitos deveriam ser deduzidos dos créditos tributários por ventura existentes e, ao fim, a Receita Federal obrigava-se a restituir o valor remanescente.
11.	No entanto, a RFB explicou que, previamente à operacionalização da compensação de ofício, deve ser solicitado ao sujeito passivo que se manifeste em relação ao procedimento. Caso o sujeito passivo discorde expressamente da compensação de ofício, então a RFB retém o valor da restituição até que o débito seja liquidado, sobrestando o processo. A RFB informou, ainda, que nada impede que o sujeito passivo reconsidere a sua discordância quanto à compensação de ofício e, assim, viabilize a retomada do processo para o fluxo normal de pagamento para fins de compensação de ofício e desembolso do saldo remanescente de créditos, caso exista (peça 30 - itens não digitalizáveis - anexo I, p. 2-3) .
12.	Diante disso, foram propostas novas diligências para esclarecer o montante efetivamente restituído à Emgea em 2014 e 2015, bem como para obter esclarecimentos adicionais acerca da existência de ordem de suspensão dos pagamentos de restituições às empresas em 2014/2015, bem como para obter explicações acerca da atuação da Secretaria do Tesouro Nacional e da Secretaria da Receita Federal na operacionalização da restituição de créditos tributários à Emgea. Doravante serão analisadas as respostas a essas diligências.
EXAME TÉCNICO SUMÁRIO
Secretaria do Tesouro Nacional (peças 67 e 68) 
13.	No que diz respeito à STN, a instrução anterior (item 31, p. 6-7, item "b") entendeu necessário realizar diligência para a apresentação ao Tribunal, no prazo de 30 (trinta) dias de:
a) informação sobre a existência de decisão/ordem por parte do Ministério da Fazenda ou de outra autoridade competente sobre a suspensão de restituições às empresas durante os exercícios de 2014 e/ou 2015, bem como cópia da decisão/portaria/ato/instrumento congênere que legitimou a suspensão; 
b) esclarecimentos, em especial quanto à legalidade e a motivação, para a atuação do Secretaria do Tesouro Nacional junto à Receita Federal do Brasil, mesmo que em caráter excepcional, para obter informações acerca da situação de créditos tributários da Emgea com o objetivo de auxiliá-la na equalização de problemas de fluxo de caixa, informando o (s) normativo (os) que subsidiou (aram) essa prática excepcional, caso exista; e
c) informar sobre a possibilidade de o Tesouro vincular a destinação de recursos programados para a restituição de empresas a um recebedor específico, como por exemplo, uma determinada empresa ou setor, bem como o embasamento legal desta competência, caso exista.
14.	Para o primeiro item, a COFIN/STN informou que não detém documento que determine ou ordene a suspensão do pagamento de restituições junto à RFB.
15.	No que diz respeito ao segundo item, o órgão informou que tal atividade encontra-se incluída nas atribuições dela como órgão central de programação financeira. Compete a ela a orientação técnico-normativa quanto à programação financeira, fluxo de caixa da União e temas afetos, zelando pelo equilíbrio fiscal e o cumprimento das metas na LDO.
16.	A atuação do STN junto à Receita Federal teria se originado exclusivamente no fato de a própria Emgea ter pleiteado a inclusão na programação financeira do governo federal, de cronograma com base em créditos tributários, que segundo informações da empresa requerente já haviam sido homologados pela RFB. Nesse sentido, o Tesouro teria apenas averiguado a situação dos créditos tributários da empresa em tela, dentro de suas competências para propor a inclusão de valores no fluxo da programação das restituições, a fim de ratificar a existência do direito.
17.	Por fim, no que tange à possibilidade de o Tesouro vincular a destinação de recursos a um recebedor específico, o órgão informou que os procedimentos técnicos-operacionais não permitem vincular valores liberados com a finalidade de restituição pela RFB a contribuintes específicos, uma vez que as liberações de recursos pela STN/COFIN são realizadas em montantes globais para a RFB, em vinculação de pagamento para restituições. Competiria à Receita Federal emitir as ordens bancárias de restituições para os beneficiários finais, observados os normativos e procedimentos internos específicos atinentes ao cumprimento de suas atribuições.
Ministério da Fazenda (peça 70) 
18.	Com relação ao Ministério da Fazenda, a instrução anterior (item 31, p. 5, item "c") opinou por diligencia-lo para a apresentação ao Tribunal, no prazo de 30 (trinta) dias de:
a) informar sobre a existência de decisão/ordem por parte do Ministério da Fazenda suspendendo as restituições as empresas em 2014 e/ou 2015, bem como cópia da decisão/portaria/ato/instrumento congênere que formalizou tal decisão; e
b) informar sobre a possibilidade das autoridades do Ministério da Fazenda e/ou da Secretaria do Tesouro Nacional vincularem a destinação de recursos programados para a restituição de empresas a um recebedor específico, como por exemplo, uma determinada empresa ou setor, bem como o embasamento legal desta competência.
19.	No item inicial, o Ministério informou que não foi localizado, no âmbito da Secretaria Executiva do Ministério da Fazenda, documento que determine ou ordene a suspensão do pagamento de restituições pela RFB.
20.	Acerca do segundo item supramencionado, o órgão ministerial informou que não há respaldo legal que possibilite a vinculação da destinação de recursos programados para a restituição de empresas com o intuito de privilegiar um recebedor específico.
Empresa Gestora de Ativos (peça 71) 
21.	À Emgea, por sua vez, foi estabelecido o mesmo prazo de 30 (trinta) dias para (peça 31, p. 7, item "d") :
a) confirmar os montantes de restituição de créditos tributários recebidos em 2014 e 2015, bem como as datas exatas do recebimento dos créditos tributários juntamente com a cópia do extrato bancário e/ou documento congênere que comprove o recebimento desses valores;
b) existência de débitos (dívidas) perante a Fazenda Pública em 2014 e 2015, bem como os montantes envolvidos; e
c) existência de intimação/comunicação por parte das autoridades tributárias solicitando concordância para efetuar compensações de ofício de créditos tributários existentes até 2015, com a respectiva resposta da Emgea e eventuais reconsiderações.
22.	Acerca dos montantes restituídos, informaram-se os seguintes valores:
Em R$
	Exercício
	Valor

	2014
	311.214.064,46

	2015
	475.816.291,27

	Total
	787.030.355,73

Fonte: Ofício EMGEA 6157/2018 - DICON (peça 71) 
23.	Segundo a empresa pública, a divergência entre os valores declarados por ela e pela Receita Federal do Brasil (item 7 desta instrução) deve-se ao fato de o órgão arrecadador não ter computado, no valor anteriormente informado (R$ 467.153.020,93) , montantes relativos a restituições efetuadas em 2014 e 2015, como demonstrado no quadro a seguir:
Em R$
	Informação
	Valor 

	Informação Emgea
	787.030.355,73

	Informação RFB
	467.153.020,93

	Diferença informação Emgea e RGB
	319.877.334,80

	Restituição 2015 não considerada pela RFB
	6.684.591,95

	Restituição 2015 não considerada pela RFB
	1.978.678,39

	Restituição 2014 não considerada pela RFB
	311.214.064,46

	Total de restituições não consideradas pela RFB
	319.877.334,80

Fonte: Ofício EMGEA 6157/2018 - DICON (peça 71) 
24.	Vale destacar que os valores recebidos seriam decorrentes de restituições de créditos tributários da própria Emgea, líquidos e certos, originários de pagamentos indevidos ou a maior de tributos (IRPJ e CSLL) realizados nos exercícios de 2001, 2002, 2003, 2004, 2006 e 2007 e cujos pedidos de restituição foram encaminhados à RFB no período de 2005 a 2011.
25.	Acerca da existência de débitos (dívidas) perante a Fazenda Pública em 2014 e 2015, a Emgea afirmou que existia um valor de R$ 347.861,36 em discussão com a RFB (processo n° 10166.913.519/2009-67 - peça 71, p. 11) relativo à compensação não homologada pela Receita. 
26.	Por sua vez, foi anexada a resposta da Emgea à convocação perante a Receita Federal para manifestar-se quanto à compensação de ofício de seus débitos, notificando-a a comparecer no prazo de quinze dias contados da ciência da comunicação (documento datado de 3/3/2015 - peça 71, p. 13-16) . A Emgea listou, ainda, nove processos relativos a compensações de ofício propostas pela Receita. Em dois deles, houve concordância com a compensação de ofício (concordância com a compensação do valor principal do débito de R$ 347.861,36) e para os demais, houve discordância (peça 71, p. 3) , para os quais a exigibilidade estava suspensa.
27.	Tais processos com exigibilidade suspensa já se encontravam no fluxo de análise e pagamento automático via sistema. Segundo consta em troca de e-mails entre servidores da Receita Federal, mas anexada pela Emgea (peça 71, p. 23) , por orientação institucional, a recomendação nesses casos é de que não seja realizada intervenção manual, salvo necessidade justificada, uma vez que o sistema se encarrega de todo o trâmite, inclusive do pagamento em lote. Ao fim, afirmou-se que pelos elementos disponíveis para análise do caso desses processos com exigibilidade suspensa, "a única justificativa aparente seria a de adiantar a execução do pagamento que, em condições normais, seria operacionalizado pelo próprio sistema".
28.	Há ainda nessa troca de e-mails da Receita Federal anexada pela Emgea (peça 71, p. 24) , datada de 1/7/2015, alerta no sentido de que, há poucos meses, o órgão arrecadador carecia de recursos para pagamento de processos prioritários (idosos, moléstia grave, etc) cujo valor médio poderia ser estimado em torno de R$ 5.000,00. Destacou-se ainda a aparente ausência de transparência nos critérios de alocação dos recursos, gerando considerável insegurança para os servidores incumbidos de cumprir tais decisões. 
29.	Nessa troca de e-mails, destacou-se, também, em diversas oportunidades, o caráter urgente do pagamento a ser feito à Emgea (peça. 71, p. 22) e o fato de a ordem ter sido exarada pelo gabinete do Ministro da Fazenda. Afirmou-se, ainda, que existe margem de discricionariedade na ordem de execução/pagamento dos processos e aparente falta de razoabilidade por parte da chefia, que teria ordenado o pagamento prioritário à empresa pública.
30.	Por fim, há troca de e-mail afirmando que foi possível verificar a existência de processos que se encontravam encerrados por não autorização para compensação de ofício, oportunidade em que, caso a unidade decidisse efetuar o pagamento desses processos, seria necessário desfazer o encerramento e alterar a situação do processo (peça 71, p. 30 - processos 10166.901528/2014-72, 10166.901539/2014-52 e 10166.901532/2014-31) .
Receita Federal do Brasil (peça 69) 
31.	Por seu turno, à Secretaria da Receita Federal do Brasil e à Delegacia da Receita Federal em Brasília requereu-se que encaminhem ao Tribunal, no prazo de 30 (trinta) dias (peça 31, p. 5-6, item "a") :
a) detalhamento dos processos de restituição que foram pagos à Emgea em 2014 e 2015. Informar, ainda, se o processo já esteve arquivado/sobrestado por motivo de existirem débitos perante a Fazenda Pública e/ou outro motivo. 
a.1) no caso da reconsideração acerca da compensação de ofício, informar, ainda, a data da reconsideração, do desarquivamento do processo e da efetuação da compensação de ofício com o valor remanescente disponível para restituição e a data do efetivo pagamento da restituição;
b) montante total dos débitos perante a Fazenda Pública existentes em nome da Emgea em 2014 e 2015, montante total de créditos tributários em nome da Emgea em 2014 e 2015, bem como um detalhamento da compensação de ofício efetuada desses débitos; 
d) em relação às restituições pagas à Emgea em 2014 e 2015, informar se foram operacionalizadas pelo fluxo eletrônico ou por um procedimento manual. Caso operacionalizadas manualmente, informar as justificativas para tal tratamento, bem como cópia do parecer (ou documento congênere) que justificou e, também, do que autorizou o tratamento manual (se for o caso) , bem como a evidenciação de que o processo se encontrava marcado como "aguardando tratamento manual", se for o caso; 
e) informação sobre a existência de decisão/ordem de suspensão de restituições às empresas em 2014 e/ou 2015, bem como cópia da decisão/portaria/ato/congênere que suspendeu essas restituições. Em caso de inexistência dessa ordem de suspensão, informar os montantes restituídos às empresas em 2014 e 2015, bem como a quantidade de empresas restituídas nesses exercícios. Além disso, informar se o valor das restituições às empresas em 2014 e 2015 estava acima/abaixo ou na média dos valores de restituição às empresas operacionalizados nos exercícios próximos, como por exemplo, 2012, 2013, 2016 e 2017; 
f) informar se existe uma ordem/fila a ser seguida para proceder com restituição de créditos tributários às empresas (pessoas jurídicas) e qual os normativos que definem essa ordem, bem como um breve detalhando da ordem e do seu funcionamento. Além disso, informar se existe margem de discricionariedade por parte das autoridades tributárias para manusear esta ordem de restituição, como por exemplo, dar preferência a uma empresa ou setor, bem como os normativos, critérios e justificativas que devem ser seguidos para motivar tal discricionariedade, se for o caso. Em caso de inexistência de uma ordem/fila de restituição às empresas, descrever brevemente como funciona a escolha das empresas que serão restituídas em um exercício; e
g) informar sobre a possibilidade de interferência do Ministério da Fazenda e da Secretaria do Tesouro Nacional no processo de restituição de créditos tributários às empresas, em especial quanto à possibilidade desses órgãos vincularem montantes destinados a restituição para um recebedor específico, como por exemplo, uma empresa ou um setor, bem como o embasamento legal que autoriza essas autoridades a fazerem esses vínculos a destinatários específicos; 
32.	Inicialmente, no que diz respeito à solicitação de detalhamento dos processos de restituição que foram pagos à Emgea em 2014 e 2015, a Receita retificou o valor informado anteriormente (peça 69, p. 2-3) . Foram informados pagamentos de restituição no montante de R$ 787.030.354,83 (diferença aproximada de R$ 1,00 frente ao informado pela Emgea) . 
33.	Em seguida, segundo a Receita, não foram identificados processos arquivados ou desarquivados por motivo de débito da Emgea perante a Fazenda Pública e/ou outro motivo. 
34.	Acerca das reconsiderações de compensações de ofício, a Receita informou que no âmbito do processo 14033-003371/2008-36 foi encaminhada notificação de compensação de oficio (peça 69 - itens não digitalizáveis - anexo II - p. 8) ante à existência do débito de R$ 347.861,36 (peça 69, p. 5) da Emgea. Em resposta, a contribuinte alegou que já havia solicitado a compensação desse débito por meio do processo n° 10166-901541/2014-21. Entretanto, decidiu-se efetuar a compensação desse valor no processo de crédito n° 14033-003371/2008-36. O crédito original desse processo era de R$ 8.460.942,14 e houve a compensação de oficio; o valor de R$ 876.529,81, devidamente atualizado, foi restituído à contribuinte e o saldo remanescente foi utilizado por meio de outros pedidos de compensação, efetuados pelo próprio contribuinte, via pedidos eletrônicos, os quais foram automaticamente homologados pelo sistema.
35.	Foram anexadas também quatro ordens bancárias (peça 69 - itens não digitalizáveis - anexo II - p. 1-2) efetivadas de forma manual, sendo as demais pagas automaticamente pelo sistema. Nesse tópico, a Receita destacou que, do montante total restituído (R$ 787.030.354,83 - item 32 desta instrução) , R$ 170.433.934,97 referem-se a ordens bancárias emitidas manualmente, sendo os demais pagamentos controlados pelo sistema, de acordo com a programação financeira estabelecida pela Secretaria do Tesouro Nacional.
36.	Segundo a Receita, no caso da emissão manual, tal procedimento seria utilizado para situações em que o sistema, por indisponibilidade ou impossibilidade de operabilidade, não executa a rotina automaticamente; pagamento de valores elevados; cumprimento de metas institucionais ou ainda em cumprimento a ordens emanadas de autoridades superiores competentes, não manifestamente ilegais. 
37.	Em adição, embora tenha havido emissão de ordens bancárias manuais em cumprimento à ordem de autoridades superiores competentes, afirmou-se que elas não foram feitas após análise sob rito sumaríssimo ou com indícios de ilegalidade na apreciação dos pedidos e subsequentes pagamentos. Além disso, a maior parte dos pedidos da contribuinte dataria de 2004 e 2007, representando relativa ofensa à razoável duração dos processos administrativos.
38.	Questionada acerca da existência de decisão/ordem de suspensão de restituições às empresas em 2014 e/ou 2015, foram encaminhadas as Notas Corec 001/2015 (de 6/1/2015) informando que, em função da indisponibilidade de recursos financeiros, estava impedida de emissão de ordem bancária para o pagamento de restituições fazendárias e previdenciárias ou somente poderia ocorrer em situações excepcionais decorrentes de ação judicial com determinação para efetuar pagamento (Nota Corec 002 e 004/2015, ambas de janeiro/2015) , ressarcimento de IPI, restituição de IRPF e IRPJ (Nota Corec 7/2015, de fevereiro/2015) e valores indevidamente retidos no Fundo de Participação dos Municípios (Nota Corec 8/2015, de fevereiro de 2015) .
39.	Posteriormente, foi emitida a Nota Corec 13, de março de 2015, revogando a Nota Corec 7 e 8/2015, orientando, preferencialmente, a seguinte prioridade no pagamento de restituições e ressarcimentos: a) ordem judicial para pagamento imediato; b) prioridades definidas em lei, a exemplo de contribuintes portadores de moléstia grave, idosos e portadores de deficiência física ou mental; c) prioridades definidas pela Portaria MF nº 348/2010 e Portaria MF nº 348/2014; d) valores retidos indevidamente no Fundo de Participação dos Municípios (FPM) ; e e) demais restituições e ressarcimentos.
40.	Em seguida, foram emitidos Comunicados Corec em setembro/2015, outubro/2015, novembro/2015 e dezembro/2015, informando que nesses meses não haveria liberação para o pagamento de restituições e ressarcimentos, salvo quando decorrentes de ações judiciais ou adicional de frete para renovação da Marinha Mercante (somente a partir de novembro/2015 nesse último caso) .
41.	No que diz respeito ao questionamento acerca da existência ou não de uma ordem/fila a ser seguida para realizar a restituição de créditos tributários às empresas (pessoas jurídicas) , bem como acerca da existência de margem de discricionariedade por parte das autoridades tributárias para manusear esta ordem de restituição, a Receita limitou-se a esclarecer que todos os créditos passíveis de restituição e de ressarcimento devem ser pagos conforme disponibilidade financeira e respeitadas as prioridades legais, de acordo com a Nota Corec 13/2015.
42.	Por fim, com relação ao funcionamento do fluxo de pagamento, informou-se que, caso não existam débitos ou os débitos estejam com a exigibilidade suspensa, e, havendo disponibilidade financeira, emite-se ordem bancária em favor do contribuinte. Havendo débito exigível, o contribuinte é intimado a informar se autoriza a compensação de oficio. Após a autorização, realiza-se a compensação de oficio e procede-se ao pagamento do saldo remanescente de crédito. Não havendo autorização para a compensação de oficio, o pagamento do crédito fica sobrestado até a quitação do débito ou a reconsideração em relação à compensação de oficio.
Análise
43.	No que tange à possibilidade de vincular a destinação de recursos programados para a restituição de empresas a um recebedor específico, tanto a STN como o Ministério da Fazenda informaram que o processo de programação financeira não permite vincular valores liberados com a finalidade de restituição pela RFB a contribuintes específicos.
44.	Nesse processo, cada ministério tem um prazo determinado para a elaboração de seu próprio cronograma de desembolso (que espelha as saídas de recursos financeiros) . À Secretaria do Tesouro Nacional, na condição de órgão central, compete a consolidação e aprovação de toda a programação financeira de desembolso para o Governo Federal no exercício, procurando ajustar as necessidades da execução do orçamento ao fluxo de caixa do Tesouro (que engloba despesas e receitas) , a fim de obter um fluxo de caixa consentâneo com a política fiscal e monetária do governo.
45.	Segundo a Macrofunção SIAFI 020303 - Programação e Execução Financeira, a STN estabelecerá limites de saque com sua respectiva vinculação ao pagamento de despesas nas fontes do Tesouro com base na programação. A vinculação existente refere-se às fontes de recursos (100 - recursos ordinários, 101 - transferências do Imposto sobre a Renda e sobre Produtos Industrializados, etc) .
46.	Assim, obedecida a fonte de vinculação, compete ao órgão recebedor dos recursos financeiros definir quais contribuintes devem ser contemplados, respeitado o limite do montante total de recursos recebidos.
47.	Com relação à legalidade e motivação, para a atuação do Secretaria do Tesouro Nacional junto à Receita Federal do Brasil, para obter informações acerca da situação de créditos tributários da Emgea, em tese, não se vislumbra ilegalidade, uma vez que a STN, como órgão central do Sistema de Administração Financeira Federal, deve elaborar a programação financeira do Tesouro e, nesse contexto, teria atuado no sentido de verificar a existência de créditos tributários em nome da Emgea, anteriormente à efetiva liberação de recursos à Receita Federal do Brasil. 
48.	Ademais, o Ministério da Fazenda e a Secretaria do Tesouro Nacional informaram desconhecer qualquer ordem determinando a suspensão das restituições às empresas nos exercícios de 2014 e/ou 2015. 
49.	No que diz respeito ao processo de compensação de ofício, a Instrução Normativa RFB 1300/2012, vigente à época, informava que a restituição e o ressarcimento de tributos administrados pelo órgão seria efetuado depois de verificada a ausência de débitos em nome do sujeito passivo credor perante a Fazenda Nacional. Existindo débito, o valor da restituição ou de ressarcimento deveria ser utilizado para quitá-lo, mediante compensação em procedimento de ofício.
50.	Contudo, previamente à compensação de ofício, deveria ser solicitado ao sujeito passivo que se manifestasse quanto ao procedimento no prazo de quinze dias, contados do recebimento de comunicação formal enviada pela RFB, sendo o seu silêncio considerado como aquiescência.
51.	Na hipótese de o sujeito passivo discordar da compensação de ofício, a autoridade da RFB competente para efetuar a compensação reteria o valor da restituição ou do ressarcimento até que o débito fosse liquidado.
52.	Havendo concordância do sujeito passivo, expressa ou tácita, quanto à compensação, esta seria efetuada. O crédito em favor do sujeito passivo que remanescer do procedimento de ofício seria restituído ou ressarcido. Na compensação de ofício, os créditos e os débitos sofrem a incidência de acréscimos e encargos legais.
53.	Acerca da existência de débitos perante a Fazenda Pública em 2014 e 2015, a Emgea confirmou a existência de R$ 347.861,36 (peça 71, p. 11) . Há documento anexado pela Emgea concordando com a compensação desse débito (peça 71, p. 13-16) , após solicitação de manifestação encaminhada pela Receita. 
54.	Nesse tema, verificou-se que nos meses de janeiro e fevereiro/2015 (Nota Corec 1, 2, 4, 7 e 8/2015 - itens não digitalizáveis - anexos III, IV, V, VI e VII) , em função da indisponibilidade de recursos financeiros, a emissão de ordens bancárias para pagamento de restituições tributárias somente poderia ocorrer em situações excepcionais.
55.	Mais adiante, foi emitida a Nota Corec 13, de março de 2015, revogando a Nota Corec 7/2015, e vigente à época; orientando, preferencialmente, a seguinte prioridade no pagamento de restituições e ressarcimentos: a) ordem judicial para pagamento imediato; b) prioridades definidas em lei, a exemplo de contribuintes portadores de moléstia grave, idosos e portadores de deficiência física ou mental; c) prioridades definidas pela Portaria MF nº 348/2010 e Portaria MF nº 348/2014; d) valores retidos indevidamente no Fundo de Participação dos Municípios (FPM) ; e e) demais restituições e ressarcimentos. Esse documento estava vigente quando do pagamento manual das quatro ordens bancárias informadas pela Receita Federal (OB800364, OB800376, OB800375 e OB800377, sendo a primeira emitida em 19/6/2015 e as demais em 01/07/2015) .
56.	Chama atenção, ainda, o fato de o pagamento relativo aos créditos da Emgea ter sido realizado de modo manual, ainda mais quando se tem notícia da dificuldade financeira em que se encontrava a empresa no período e diante do alerta de que a Receita Federal teria passado, poucos meses antes, por carência de recursos para pagamento de processos prioritários (idosos, moléstia grave, etc) , cujo valor médio poderia ser estimado em torno de R$ 5.000,00 (peça 71, p. 24) . 
57.	Segundo e-mail de autoria de servidor da própria Receita Federal, a regra é que não seja realizada intervenção manual. Afirmou-se, ao referir-se a processos com exigibilidade suspensa, que "a única justificativa aparente seria a de adiantar a execução do pagamento que, em condições normais, seria operacionalizado pelo próprio sistema".
58.	Nesse ponto, visualiza-se falta de transparência nos critérios de alocação dos recursos, gerando risco de favorecimento a determinados contribuintes. Destaca-se que, em troca de e-mails da própria Receita, anexada pela Emgea, afirmou-se "que existe margem de discricionariedade na ordem de execução/pagamento dos processos e aparente falta de razoabilidade por parte da chefia que teria ordenado o pagamento prioritário à empresa pública". Isso fica evidente quando, em diversos momentos, verifica-se a existência de certa "pressão" para que os pagamentos à Emgea fossem feitos em regime de urgência (peça. 71, p. 22) .
59.	Ainda nesse tópico, segundo a Receita Federal, o pagamento manual é utilizado em situações em que o sistema, por indisponibilidade ou impossibilidade de operabilidade, não executa a rotina automaticamente; pagamento de valores elevados; cumprimento de metas institucionais ou ainda em cumprimento a ordens emanadas de autoridades superiores competentes, não manifestamente ilegais. 
60.	Verifica-se elevada discricionariedade nessa modalidade de pagamento. Possibilitar que o pagamento de valores elevados, em cumprimento de metas institucionais ou em obediência a ordens superiores seja feito fora do fluxo automático de pagamento explicita a discricionariedade que norteia esse processo. Essa prática dá azo a possíveis favorecimentos a determinadas empresas, em detrimento de outras. 
61.	Nesse sentido, vislumbra-se elevado risco inerente nesta atividade, dada a sensibilidade intrínseca existente. A partir da lógica da matriz de risco (probabilidade de ocorrência e impacto corporativo) , visualiza-se significativo impacto caso o desembolso de recursos realizado fora do fluxo eletrônico (procedimento manual) seja efetuado fora das hipóteses devidas, favorecendo determinadas empresas em detrimento de outras. 
62.	Tendo em vista a existência de uma ordem/fila para a restituição de créditos tributários às empresas, em homenagem ao princípio da impessoalidade, espera-se que a análise acerca da procedência das restituições e, por fim, a efetiva restituição dos créditos tributários se proceda de modo igualitário a todos os sujeitos passivos, sem possibilidade de favorecimentos.
63.	Nesse risco, há ainda considerável materialidade e relevância, haja vista o elevado montante que os sujeitos passivos podem deter em créditos tributários a serem restituídos, a exemplo do caso da Emgea que, somente entre 2014 e 2015, recebeu aproximadamente R$ 780 milhões. Se considerarmos os maiores contribuintes tributários brasileiros, esse valor certamente será ainda maior, trazendo impactos relevantes ao fluxo de caixa, seja na empresa que recebe o crédito tributário, seja na Receita Federal, que é responsável pelo pagamento. Diante disso, entende-se necessário não restringir a análise do processo de restituição tributária ao caso concreto da Emgea, mas avaliar todo esse processo no âmbito organizacional da Receita Federal. 
64.	Frente a isso, serão propostos o arquivamento do presente processo de Representação e a realização de ação de controle mais ampla, com vistas à melhor identificação dos eventos que possam representar riscos aos objetivos desse processo de restituição tributária fora do fluxo eletrônico de pagamentos.
65.	Essa ação de controle permitirá uma avaliação dos riscos como um todo, sem se limitar ao caso concreto da Emgea, possibilitando avaliar a significância dos riscos identificados em termos de probabilidade e impacto de ocorrência, bem como analisar as respostas aos riscos apresentados, no sentido de conhecer os controles implementados pela organização em resposta aos riscos identificados, sua qualidade e em que medida eles asseguram que os riscos relacionados sejam mitigados a um nível aceitável. 
PROPOSTA DE ENCAMINHAMENTO
66.	Ante todo o exposto, submetem-se os autos à consideração superior, propondo:
a) arquivar o presente processo, com fundamento no art. 169, inciso III, do Regimento Interno do Tribunal; e
b) determinar à Segecex, com fundamento nos art. 1º, inciso II c/c art. 239, incisos I e II, ambos do Regimento Interno do TCU, a realização de auditoria na Secretaria da Receita Federal do Brasil (RFB) e na Secretaria do Tesouro Nacional (STN) para avaliação de conformidade e avaliação de riscos no processo de restituição tributária fora do fluxo eletrônico de pagamentos, mormente no que se refere as macroprocessos relacionados a ordem e cronologia respectivas a restituições de créditos tributários."
	É o Relatório.

8.1. Allan Lúcio Sathler e outros, representando Secretaria do Tesouro Nacional.
8.2. Acelio Jacob Roehrs (26753/DF) e outros, representando Empresa Gestora de Ativos.

Não atuou.

REPRESENTAÇÃO. IRREGULARIDADE RELACIONADA A RESTITUIÇÃO DE CRÉDITOS TRIBUTÁRIOS EM FAVOR DA EMGEA. INDÍCIOS NÃO SUFICIENTES PARA CARACTERIZAR FAVORECIMENTO NA LIBERAÇÃO DE CRÉDITOS TRIBUTÁRIOS. ELEVADA DISCRIONARIEDADE NA LIBERAÇÃO DE CRÉDITOS FORA DO FLUXO ELETRÔNICO DE PAGAMENTOS. IMPROCEDÊNCIA. PROPOSTA DE AUDITORIA DE CONFORMIDADE E DE AVALIAÇÃO DE RISCOS. ARQUIVAMENTO.

REPRESENTAÇÃO (REPR)

Secretaria de Controle Externo da Fazenda Nacional (SecexFazenda).

Trata-se de Representação a respeito de possíveis irregularidades ocorridas no então Ministério da Fazenda, (MF) , na Secretaria da Receita Federal do Brasil (RFB) , na Delegacia da Receita Federal em Brasília (DRF) e na Secretaria do Tesouro Nacional (STN) , relacionadas a restituições de créditos tributários à Empresa Gestora de Ativos (Emgea) nos exercícios de 2014 e 2015. 
2.	Segundo informações de que tomou conhecimento a SecexFazenda, as supramencionadas restituições teriam ocorrido por meio de rito sumário, com indícios de interferência por parte do Gabinete do então Ministro da Fazenda, da STN e de autoridades da Secretaria da Receita Federal do Brasil para concessão de tratamento privilegiado à Emgea, violando o art. 173 da Constituição Federal.
3.	Conhecida a Representação por meio do Acórdão 2130/2017-TCU-Segunda Câmara, foram autorizadas diligências sugeridas pela Unidade Técnica. Para o esclarecimento dos fatos, foram diligenciados a STN, o MF, a Emgea e a RFB, para que se pronunciassem a respeito de diversos pontos, a saber:
3.1. STN
"a) informação sobre a existência de decisão/ordem por parte do Ministério da Fazenda ou de outra autoridade competente sobre a suspensão de restituições às empresas durante os exercícios de 2014 e/ou 2015, bem como cópia da decisão/portaria/ato/instrumento congênere que legitimou a suspensão; 
b) esclarecimentos, em especial quanto à legalidade e a motivação, para a atuação do Secretaria do Tesouro Nacional junto à Receita Federal do Brasil, mesmo que em caráter excepcional, para obter informações acerca da situação de créditos tributários da Emgea com o objetivo de auxiliá-la na equalização de problemas de fluxo de caixa, informando o (s) normativo (os) que subsidiou (aram) essa prática excepcional, caso exista; e
c) informar sobre a possibilidade de o Tesouro vincular a destinação de recursos programados para a restituição de empresas a um recebedor específico, como por exemplo, uma determinada empresa ou setor, bem como o embasamento legal desta competência, caso exista."
3.2. Ministério da Fazenda
"a) informar sobre a existência de decisão/ordem por parte do Ministério da Fazenda suspendendo as restituições as empresas em 2014 e/ou 2015, bem como cópia da decisão/portaria/ato/instrumento congênere que formalizou tal decisão; e
b) informar sobre a possibilidade das autoridades do Ministério da Fazenda e/ou da Secretaria do Tesouro Nacional vincularem a destinação de recursos programados para a restituição de empresas a um recebedor específico, como por exemplo, uma determinada empresa ou setor, bem como o embasamento legal desta competência."
3.3. Emgea
"a) confirmar os montantes de restituição de créditos tributários recebidos em 2014 e 2015, bem como as datas exatas do recebimento dos créditos tributários juntamente com a cópia do extrato bancário e/ou documento congênere que comprove o recebimento desses valores;
b) existência de débitos (dívidas) perante a Fazenda Pública em 2014 e 2015, bem como os montantes envolvidos; e
c) existência de intimação/comunicação por parte das autoridades tributárias solicitando concordância para efetuar compensações de ofício de créditos tributários existentes até 2015, com a respectiva resposta da Emgea e eventuais reconsiderações."
3.4. RFB
"a) detalhamento dos processos de restituição que foram pagos à Emgea em 2014 e 2015. Informar, ainda, se o processo já esteve arquivado/sobrestado por motivo de existirem débitos perante a Fazenda Pública e/ou outro motivo. 
a.1) no caso da reconsideração acerca da compensação de ofício, informar, ainda, a data da reconsideração, do desarquivamento do processo e da efetuação da compensação de ofício com o valor remanescente disponível para restituição e a data do efetivo pagamento da restituição;
b) montante total dos débitos perante a Fazenda Pública existentes em nome da Emgea em 2014 e 2015, montante total de créditos tributários em nome da Emgea em 2014 e 2015, bem como um detalhamento da compensação de ofício efetuada desses débitos; 
d) em relação às restituições pagas à Emgea em 2014 e 2015, informar se foram operacionalizadas pelo fluxo eletrônico ou por um procedimento manual. Caso operacionalizadas manualmente, informar as justificativas para tal tratamento, bem como cópia do parecer (ou documento congênere) que justificou e, também, do que autorizou o tratamento manual (se for o caso) , bem como a evidenciação de que o processo se encontrava marcado como "aguardando tratamento manual", se for o caso; 
e) informação sobre a existência de decisão/ordem de suspensão de restituições às empresas em 2014 e/ou 2015, bem como cópia da decisão/portaria/ato/congênere que suspendeu essas restituições. Em caso de inexistência dessa ordem de suspensão, informar os montantes restituídos às empresas em 2014 e 2015, bem como a quantidade de empresas restituídas nesses exercícios. Além disso, informar se o valor das restituições às empresas em 2014 e 2015 estava acima/abaixo ou na média dos valores de restituição às empresas operacionalizados nos exercícios próximos, como por exemplo, 2012, 2013, 2016 e 2017; 
f) informar se existe uma ordem/fila a ser seguida para proceder com restituição de créditos tributários às empresas (pessoas jurídicas) e qual os normativos que definem essa ordem, bem como um breve detalhando da ordem e do seu funcionamento. Além disso, informar se existe margem de discricionariedade por parte das autoridades tributárias para manusear esta ordem de restituição, como por exemplo, dar preferência a uma empresa ou setor, bem como os normativos, critérios e justificativas que devem ser seguidos para motivar tal discricionariedade, se for o caso. Em caso de inexistência de uma ordem/fila de restituição às empresas, descrever brevemente como funciona a escolha das empresas que serão restituídas em um exercício; e
g) informar sobre a possibilidade de interferência do Ministério da Fazenda e da Secretaria do Tesouro Nacional no processo de restituição de créditos tributários às empresas, em especial quanto à possibilidade desses órgãos vincularem montantes destinados a restituição para um recebedor específico, como por exemplo, uma empresa ou um setor, bem como o embasamento legal que autoriza essas autoridades a fazerem esses vínculos a destinatários específicos;"
4.	Após o exame de todas as respostas, a Unidade Técnica propôs o arquivamento desta Representação, sem embargo de sugerir determinação à Segecex, para realização de auditoria na Secretaria da Receita Federal do Brasil (RFB) e na Secretaria do Tesouro Nacional (STN) a fim de avaliar a conformidade e riscos no processo de restituição tributária fora do fluxo eletrônico de pagamentos, mormente no que se refere as macroprocessos relacionados a ordem e cronologia das restituições de créditos tributários.
5.	Ao considerar que a unidade instrutiva avaliou adequadamente a matéria, adoto seu exame como minhas razões de decidir, sem prejuízo de tecer breves comentários a respeito dos fatos que foram examinados.
6.	Em relação aos pontos questionados, ficou esclarecido que: 
 (i) o processo de programação financeira não permite vincular valores liberados com a finalidade de restituição pela RFB a contribuintes específicos; 
 (ii) a atuação da Secretaria do Tesouro Nacional junto à Receita Federal do Brasil, para obter informações acerca da situação de créditos tributários da Emgea, em tese, não se vislumbra como atuação irregular, uma vez que a STN, como órgão central do Sistema de Administração Financeira Federal, deve elaborar a programação financeira do Tesouro e, nesse contexto, teria atuado no sentido de verificar a existência de créditos tributários em nome da Emgea, anteriormente à efetiva liberação de recursos à Receita Federal do Brasil;
 (iii) o Ministério da Fazenda e a Secretaria do Tesouro Nacional informaram desconhecer qualquer ordem determinando a suspensão das restituições às empresas nos exercícios de 2014 e/ou 2015;
 (iv) a restituição e o ressarcimento de tributos administrados pela RFB seriam efetuados depois de verificada a ausência de débitos em nome do sujeito passivo credor perante a Fazenda Nacional, de modo que, existindo débito, o valor da restituição ou de ressarcimento deveria ser utilizado para quitá-lo, mediante compensação em procedimento de ofício, após manifestação do sujeito passivo credor, o que aconteceu com a Emgea a respeito de um débito de R$ 347.861,36 (peça 71, p. 11,13-16) .
7.	Todavia, como pontuou a SecexFazenda, à época dos pagamento manuais de quatro ordens bancárias informadas pela Receita Federal (OB800364, OB800376, OB800375 e OB800377) em favor da Emgea, vigoravam normativos definindo a seguinte prioridade no pagamento de restituições e ressarcimentos, em razão da indisponibilidade de recursos: a) ordem judicial para pagamento imediato; b) prioridades definidas em lei, a exemplo de contribuintes portadores de moléstia grave, idosos e portadores de deficiência física ou mental; c) prioridades definidas pela Portaria MF nº 348/2010 e Portaria MF nº 348/2014; d) valores retidos indevidamente no Fundo de Participação dos Municípios (FPM) ; e e) demais restituições e ressarcimentos.
8.	Ademais, destacou a Unidade Técnica, que o pagamento desses créditos, em favor da Emgea, foi realizado de forma manual e não pelo fluxo operacional do sistema de pagamentos. Neste caso concreto, a liberação de créditos foi da ordem de R$ 780 milhões.
9.	Segundo a Receita Federal, o pagamento manual é utilizado em situações em que o sistema, por indisponibilidade ou impossibilidade de operabilidade, não executa a rotina automaticamente; em pagamento de valores elevados; em cumprimento de metas institucionais ou ainda em cumprimento a ordens emanadas de autoridades superiores competentes, não manifestamente ilegais.
10.	Percebe-se, de fato, elevada discricionariedade nessa modalidade de pagamento, dando azo a possíveis favorecimentos a determinadas empresas, em detrimento de outras. Tendo em vista a existência de uma ordem para a restituição de créditos tributários, espera-se que a análise acerca da procedência das restituições e, por fim, a efetiva restituição dos créditos tributários seja realizada de modo igualitário em relação a todos os sujeitos passivos, em homenagem ao princípio da impessoalidade.
11.	Apesar dos indícios de que possa ter havido favorecimento no caso em exame, não os considero suficientes, como concluiu a SecexFazenda, para gerar qualquer apenação aos agentes envolvidos, o que não significa que não devamos atuar no sentido de induzir a melhoria do processo de restituição tributária de forma abrangente, em face da materialidade dos recursos envolvidos.
12.	Nesse sentido, considero parcialmente procedente esta Representação e, ao passo que acolho a proposta de seu arquivamento, reputo pertinente a sugestão de realização de ação de controle mais ampla, com vistas à melhor identificação dos eventos que possam representar riscos aos objetivos desse processo de restituição tributária fora do fluxo eletrônico de pagamentos. A propósito, gostaria de repisar que riscos dessa natureza poderiam ser identificados de forma preditiva e tratados por meio de métodos e ferramentas de inteligência artificial já amplamente difundidos. A Administração Pública não precisa mais esperar para se apropriar desse conhecimento, de forma a tornar eficientes e efetivas as suas mais diversas atividades operacionais e de gestão.
13.	A ação de controle proposta permitirá uma avaliação dos riscos como um todo, possibilitando avaliar a significância dos riscos identificados em termos de probabilidade e impacto de ocorrência, bem como analisar as respostas aos riscos apresentados, no sentido de conhecer os controles implementados pela organização em resposta aos riscos identificados, sua qualidade e em que medida eles asseguram que os riscos relacionados sejam mitigados a um nível aceitável.
Ante o exposto, VOTO por que o Tribunal acolha a minuta de acórdão que ora submeto à deliberação deste Colegiado.
TCU, Sala das Sessões Ministro Luciano Brandão Alves de Souza, em 5 de junho de 2019.
AROLDO CEDRAZ 
Relator